最高法院刑事判決　　　　　　　一○○年度台上字第一八五號
上　 訴　 人　台灣高等法院台中分院檢察署檢察官
上訴人即被告　易家瑋
上列上訴人等因被告偽造文書等罪案件，不服台灣高等法院台中
分院中華民國九十七年十二月十六日第二審判決（九十七年度上
訴字第二七一六號，起訴案號：台灣彰化地方法院檢察署九十七
年度偵字第四八三三號），提起上訴，本院判決如下：
    主  文
原判決撤銷，發回台灣高等法院台中分院。
易家瑋之上訴駁回。
    理  由
一、檢察官上訴部分：
本件原判決認定：上訴人即被告（下稱被告）易家瑋與綽號「槓
龜」之成年男子及其所屬詐欺集團成員等人，共同基於意圖為自
己不法所有之詐欺取財及行使偽造公文書之犯意聯絡，於民國九
十六年十二月二十一日上午九時許，由該詐欺集團自稱台新銀行
職員之成年女子及自稱黃警員、李科長、張檢察官之成年男子等
人，先後撥打電話予黃景堂，向黃景堂詐稱：「你證件遺失遭人
冒用在台新銀行開立帳戶，需將其他金融機構帳戶內款項領出，
交給檢察官指派人員進行監管」云云，使黃景堂不疑有他，而告
知自稱張檢察官者，其在台灣銀行、台中商業銀行帳戶內，分別
有存款新台幣（下同）二十一萬元、五十二萬元，並依自稱張檢
察官者之指示，於同日上午，前往上開銀行，分別提領二十一萬
元、五十二萬元後，該詐欺集團即指派綽號「槓龜」者前往取款
。綽號「槓龜」者乃邀同被告，由被告駕駛自用小客車，搭載「
槓龜」者於同日下午二時十五分許，前往彰化縣員林鎮○○路與
成功路口附近。途中「槓龜」者曾出示如原判決附表（下稱附表
）一所示之偽造公文書及如附表二所示之虛偽文書予被告檢閱，
被告明知「槓龜」者欲持上開文書詐取他人財物，猶與「槓龜」
前往該交岔路口，等候黃景堂。嗣自稱張檢察官者即撥打電話通
知黃景堂前往該交岔路口，同日下午二時二十分許，黃景堂到達
路口後，「槓龜」者立即下車步行至黃景堂停車處，並進入車內
，向黃景堂自稱其係（填製公庫收據之）「陳冠良」本人，隨將
如附表一所示之偽造公文書、如附表二所示之虛偽文書，同時持
以行使交付黃景堂，足以生損害於公眾及他人，致使黃景堂陷於
錯誤而交付七十三萬元予「槓龜」者。得手後，由被告載同「槓
龜」者逃逸。嗣黃景堂發現受騙，乃報警處理，警方在附表一、
二所示文書上採得被告之指紋，始循線查獲等情。因而撤銷第一
審（按數罪併罰）之判決，依想像競合犯規定，從一重改判論處
被告共同行使偽造公文書，足以生損害於公眾及他人罪刑，固非
無見。
惟查：(一)、刑法第五十五條所謂一行為觸犯數罪名，就故意犯而
言，係指對於該數罪同時有各別之犯意而藉一個行為以達成之而
言，若行為不止一個，或先後可分，即非刑法第五十五條上段之
想像競合犯（參考本院七十年台上字第一九七一號、四十六年台
上字第三○三號、三十八年穗上字第一二八號、三十年上字第二
二七一號判例）。原判決事實記載：被告與綽號「槓龜」者為詐
欺集團之成員，該詐欺集團於九十六年十二月二十一日上午九時
許，由自稱台新銀行職員之女子及自稱黃警員、李科長、張檢察
官之男子等人，先後打電話向黃景堂施用詐術，佯稱：「你證件
遺失遭人冒用在台新銀行開立帳戶，需將其他金融機構帳戶內款
項領出，交給檢察官指派人員進行監管」，自稱張檢察官者並指
示黃景堂將銀行帳戶內之金錢領出，嗣由被告駕駛車輛載同綽號
「槓龜」者，於同日下午二時二十分許到達約定地點，由「槓龜
」者行使偽造公文書，使黃景堂陷於錯誤而交付七十三萬元。如
果無訛，則該詐欺集團已先於九十六年十二月二十一日上午九時
許，即由自稱台新銀行職員之女子及自稱黃警員、李科長、張檢
察官之男子等人，先後打電話向黃景堂施用詐術，嗣後再由被告
駕駛車輛載同綽號「槓龜」者，於同日下午二時二十分許至約定
地點，由「槓龜」者行使偽造公文書，向黃景堂詐得七十三萬元
。依其過程觀察，能否謂為僅有一行為，並非無疑。原審未予究
明，逕謂「本院（指原審法院）認於牽連犯廢除後，適度擴張一
行為概念，認此情形為一行為觸犯數罪名之想像競合犯，方屬適
當」云云（見原判決第十頁末二行至第十一頁第一行，至於原判
決所引本院九十七年度台上字第一八八○號判決內容，與本件情
形不同），但未說明何以得認為屬於一行為所憑之依據，即遽行
判決，自嫌速斷。(二)、檢察官起訴書已記載，被告為詐欺集團之
成員，該詐欺集團由冒稱黃警員、李科長、張檢察官者等人，打
電話向黃景堂施用詐術，而共同為本件犯罪行為，原判決事實亦
為相同之認定，理由且說明「被告與綽號『槓龜』、自稱黃警員
、李科長、張檢察官之成年男子及自稱台新銀行職員之成年女子
等人間就上開犯行，具有犯意聯絡及行為分擔，均為共同正犯」
。如果非虛，則假冒黃警員、李科長、張檢察官名義部分，有無
刑法第一百五十八條第一項所規定「冒充公務員而行使其職權」
問題？此部分與論罪部分關係如何，應如何處理？則毫無說明，
亦有疏漏。檢察官上訴意旨指摘原判決不當，為有理由，而前揭
違背法令情形，影響於事實之確定，本院無可據以為裁判，應認
原判決有撤銷發回更審之原因。
二、易家瑋上訴部分：
查第三審上訴書狀，應敘述上訴之理由，其未敘述者，得於提起
上訴後十日內補提理由書於原審法院，已逾上述期間，而於第三
審法院未判決前仍未提出上訴理由書狀者，第三審法院應以判決
駁回之，刑事訴訟法第三百八十二條第一項、第三百九十五條後
段規定甚明。本件上訴人即被告易家瑋因偽造文書案件，不服原
審判決，於九十七年十二月二十六日提起上訴，並未敘述理由，
迄今逾期已久，於本院未判決前仍未提出，依上開規定，其上訴
自非合法，易家瑋之上訴應予駁回。
據上論結，應依刑事訴訟法第三百九十七條、第四百零一條、第
三百九十五條後段，判決如主文。
中    華    民    國  一○○  年    一    月   十三   日
                      最高法院刑事第四庭
                          審判長法官  謝  俊  雄  
                                法官  陳  世  雄  
                                法官  魏  新  和  
                                法官  徐  文  亮  
                                法官  吳  信  銘  
本件正本證明與原本無異
                                      書  記  官  
中    華    民    國  一○○  年    一    月   十七   日
                                                       s